【裁判字號】    95,訴,1941
【裁判日期】    951211
【裁判案由】    毒品危害防制條例
【裁判全文】
臺灣彰化地方法院刑事判決              95年度訴字第1941號
公  訴  人  臺灣彰化地方法院檢察署檢察官
被      告  甲○○
上列被告因違反毒品危害防制條例案件，經檢察官提起公訴（95
年度毒偵字第3910號），於本院準備程序中，被告就被訴事實為
有罪之陳述，經裁定改行簡式審判程序，本院判決如下：
    主  文
甲○○施用第一級毒品，累犯，處有期徒刑拾月，扣案之注射針
筒壹支沒收。
    犯罪事實及理由
一、犯罪事實部分：
    甲○○前於民國81年間，因違反肅清煙毒條例案件，經臺灣
    臺中地方法院以83年度訴字第768 號，判處有期徒刑1 年8
    月確定；其又於83年間，因違反有價證券案件，經臺灣臺中
    地方法院以83年度訴字第1316號判決後上訴，經臺灣高等法
    院臺中分院以83年度上訴字第1088號，判處有期徒刑2 年，
    上訴後，經最高法院以84年度臺上字第1477號駁回上訴確定
    。前開2 罪定應執行有期徒刑3 年6 月確定，入監執行後，
    於87年3 月7 日假釋付保護管束出監，嗣因於假釋期間，復
    因違反毒品危害防制條例案件，經撤銷假釋入監執行殘刑1
    年10月24日，於90年12月7 日執行完畢。其又於89年間，因
    施用毒品案件，經臺灣臺中地方法院裁定送觀察、勒戒後，
    認無繼續施用毒品之傾向，於89年3 月22日執行完畢釋放。
    詎其仍不知悔改，在89年3 月22日觀察勒戒期滿釋放後，且
    於5 年內之93年11月間起，至94年9 月25日止，仍再犯施用
    第一級毒品、第二級毒品案件，經本院分別以94年度易字第
    1547號、94年度訴字第1783號，分別判處有期徒刑4 月、9
    月，定應執行有期徒刑1 年確定後（此部分現正執行中），
    復基於施用第一級毒品海洛因之犯意，於95年8 月16日上午
    8 時許，在其當時位於彰化縣鹿港鎮○○街57號居所，以將
    海洛因摻水置入其所有針筒內注射方式，施用第一級毒品海
    洛因1 次。嗣於95年8 月20日下午4 時，經警持本院核發之
    搜索票，至其當時位於彰化縣鹿港鎮○○街57號居所搜索，
    當場查扣其所有，供其施用海洛因所用之針筒1 支，且經警
    對其採尿送驗後，呈嗎啡陽性反應，而查知上情。
二、被告甲○○於本院準備程序中，就上揭犯罪事實均為有罪之
    陳述，且所犯係死刑、無期徒刑、最輕本刑為3 年以上有期
    徒刑以外之罪，經本院合議庭依刑事訴訟法第273 條之1第1
    項之規定，裁定由受命法官1 人獨任進行簡式審判程序。
三、本案證據：
    (一)彰化縣警察局鹿港分局95年8 月20日委託檢驗尿液代號與
      真實姓名對照表1紙（見毒偵卷第18頁）。
    (二)詮昕科技股份有限公司95年9 月1 日濫用藥物尿液檢驗報
      告1紙（見毒偵卷第16頁）。
    (三)注射針筒1支。
    (四)被告之自白。
    (五)臺灣高等法院被告前案紀錄表。
四、按觀察、勒戒或強制戒治執行完畢釋放後， 5年內再犯毒品
    危害防制條例第10條之罪，即應直接依法追訴判決，固毋庸
    再行該條例針對「初犯」所規定之觀察、勒戒或強制戒治等
    治療程序，然若係於觀察、勒戒或強制戒治執行完畢釋放後
    ，5年後再犯第10條之罪者，則應重新依該條例第20條第1項
    、第2 項關於「初犯」之規定，先行送觀察、勒戒，並依其
    觀察、勒戒結果有無繼續施用毒品傾向，以定其是否施以強
    制戒治之治療程序，再於上開治療程序執行完畢後始由檢察
    官為不起訴處分，而非直接加以追訴處罰，此觀諸現行生效
    施行之毒品危害防制條例（於92年7月9日修正公布、自93年
    1月9日施行）第20條、第23條之規定甚明。而考諸前開毒品
    危害防制條例之修正理由主要係認觀察、勒戒或強制戒治後
    5 年後再犯者，顯見前所實施之觀察、勒戒或強制戒治已足
    以遮斷其施用毒品之癮，為期自新及協助其斷除毒癮，對此
    5年後再犯者仍適用初犯之規定（即該條例第20條第3項之規
    定），即先經觀察、勒戒、強制戒治之程序【見該條例第20
    條修法理由5第3項修正理由(二)】，且為配合簡化施用毒品犯
    之刑事處遇程序，並鑑於經觀察、勒戒或強制戒治執行完畢
    釋放後 5年內再犯者，其再犯率甚高，原據以實施之觀察勒
    戒及強制戒治既已無法收其實效，自應施以刑事處遇【見該
    條例第23條修正理由三(二)】，凡此俱見現行毒品危害防制條
    例於修正時刪除修正前二犯及三犯之規定，一改修法前繁雜
    之處遇程序，僅將施用毒品犯簡化區分為初犯、再犯外，並
    認施用毒品者係屬病患性犯人，以觀察、勒戒戒除其身癮，
    併以強制戒治方式祛除心癮之措施。由是觀之，現行毒品危
    害防制條例仍採「刑罰處遇程序」與「治療之保安處分程序
    」二者併行之方式，並將施用毒品者區分為「初犯」與「再
    犯」之不同，詳言之，倘毒品施用者係前經觀察、勒戒或強
    制戒制等治療程序執行完畢 5年後，始再施用毒品之「初犯
    」，因認前所執行之觀察、勒戒或強制戒治足收戒除毒癮之
    效，自應重新先經觀察、勒戒或強制戒治等治療程序，並於
    治療程序執行完畢後由檢察官直接為不起訴處分，毋庸對之
    追訴處罰，反觀，在「再犯」之情形，因其先前所為治療程
    序顯未能收祛除毒癮之實效，且考量施用毒品者之再犯率偏
    高，乃簡化其刑事處遇程序，而對之直接追訴處罰，不再施
    以保安處分之治療程序，是現行毒品危害防制條例所採「初
    犯」與「再犯」之界分，已揚棄過去修正前毒品危害防制條
    例所採一、二、三犯之判斷標準及處遇程序，且側重於觀察
    、勒戒或強制戒治等治療程序是否確實收其成效。因之，對
    於所謂「初犯」與「再犯」之區別，除應視其是否於觀察、
    勒戒或強制戒治執行完畢釋放後， 5年後再犯者外，尚應兼
    顧其前次所施予觀察、勒戒、強制戒治程序之成效以資判斷
    ，如此方能貫徹現行毒品危害防制條例之修正立法意旨，且
    細繹現行毒品危害防制條例第20條、第23條之立法理由可知
    ，所謂「再犯」應係指依該條例規定執行觀察、勒戒、強制
    戒治完畢釋放，再犯施用毒品罪者均屬之（見該條例第20條
    修法理由二後段），是對於現行毒品危害防制條例第20條第
    3項規定「觀察、勒戒或強制戒治執行完畢後， 5年後再犯」
    之解釋，自應限於該施用毒品之行為人於觀察、勒戒或強制
    戒治執行完畢後 5年內均未再有任何施用毒品之犯行，始足
    當之，茍其施用毒品之犯行，前經觀察、勒戒或強制戒治執
    行完畢後， 5年內曾因再犯施用第一、二級毒品之行為，而
    經法院判處刑罰之處遇程序確定者，縱其係於觀察、勒戒或
    強制戒治執行完畢 5年後復為施用毒品者（即修正前毒品危
    害防制條例所稱之三犯或三犯以上），因其於治療程序之保
    安處分執行完畢 5年內，既仍有繼續施用毒品之犯行，即難
    認前所執行之治療程序有何戒除其身心毒癮之成效可言，自
    不得僅憑該次施用毒品犯行係在前次執行治療程序之保安處
    分完畢後， 5年後再犯一端，即依現行毒品危害防制條例第
    20條第3項規定，逕認為「初犯」，而適用同條第 1、2項之
    觀察、勒戒或強制戒治等治療程序，否則無異使接受治療程
    序執行成效不彰，而屢犯施用毒品罪之行為人，僅因其施用
    毒品行為與前次觀察、勒戒或強制戒治完畢之時間相距已逾
    5 年，反得循初犯之保安處分程序，獲邀寬典，不啻與前揭
    毒品危害防制條例之修法初衷背道而馳，是就此情形，仍應
    認屬「再犯」之範疇，直接適用刑事刑罰處遇之程序，始符
    修法之本旨。查本件被告前曾因施用毒品案件，經執行觀察
    勒戒，於89年3 月22日觀察勒戒期滿釋放。惟其於93年11月
    間起，至94年9 月25日止，即再因犯施用第一級毒品、第二
    級毒品案件，經本院分別以94年度易字第1547號、94年度訴
    字第1783號，分別判處有期徒刑4 月、9 月，定應執行有期
    徒刑1 年確定，此有臺灣高等法院被告前案紀錄表在卷可稽
    ，而被告本案施用第一級毒品海洛因之犯行，雖係在前次觀
    察勒戒執行完畢5 年後所犯，惟被告於上開觀察勒戒執行完
    畢5 年內，曾再犯施用第一、二級毒品之罪經法院宣示判決
    並確定，已詳述如前，顯見其並非於觀察勒戒執行完畢後 5
    年內，均無任何施用毒品之犯行，且其既已於觀察勒戒執行
    完畢5 年內再犯施用第一、二級毒品之罪，已符合毒品危害
    防制條第23條第2 項之所定之追訴要件，揆諸前開毒品危害
    防制條例條文及說明，被告所為本件施用第一級毒品海洛因
    之犯行，即無「初犯」規定之適用，自毋須再重新施予觀察
    、勒戒或強制戒制之處遇程序，而應直接訴追處罰。
五、臺灣彰化地方法院檢察署95年度毒偵字第4620號移送併案意
    旨略以：被告自95年8 月間某日起，至95年11月13日止，以
    每4 、5 天施用1 次之頻率，施用第一級毒品海洛因多次，
    因認被告此部分施用第一級毒品，與前開經檢察官起訴部分
    ，有集合犯關係，而涉有毒品危害防制條例第10條第1 項之
    罪嫌。惟按海洛因屬中樞神經抑制劑，使用者固會對其產生
    生理及心理之依賴性，惟施用者是否因而對海洛因習慣成癮
    ，仍應視施用者之施用劑量、施用頻率及個人耐藥性等因素
    而定。本件被告縱有反覆施用之情形，然其是否業已施用毒
    品成癮或有施用毒品之習慣，卷內並無相關資料足以佐證；
    且被告亦自承伊於95年8 月16日施用海洛因後，迄95年11月
    13日始再行施用，是尚難認被告經本案判決有罪之於95年8
    月16日施用第一級毒品海洛因之犯行，與併案部分犯行間，
    有何包括一罪關係，從而，難認併辦部分與本案經論罪科刑
    部分，有何裁判上一罪或實質上一罪之關係，本院自無從併
    予審理，應退由檢察官另為妥適處理，併此敘明。
六、應依刑事訴訟法第273 條之1 第1 項、第299 條第1 項前段
    、第310 條之2 、第454 條第1 項，毒品危害防制條例第10
    條第1 項，刑法第11條前段、第47條第1 項、第38條第1 項
    第2款，判決如主文。
七、如不服本判決，應於判決送達後10日內，向本院提出上訴狀
    （須附繕本），上訴於臺灣高等法院臺中分院。
本案經檢察官吳宗達到庭執行職務。
中    華    民    國    95    年    12    月    11    日
                  刑事第二庭    法  官  簡婉倫
以上正本證明與原本無異。
如不服本判決，應於判決送達後10日內向本院提出上訴狀 (須附
繕本)。
中    華    民    國    95    年    12    月    11    日
                                書記官
附錄本案論罪科刑法條
毒品危害防制條例第10條第1項
施用第一級毒品者，處 6 月以上 5 年以下有期徒刑。


司法院資訊處製作；財團法人民間司法改革基金會備份。
